最高法院刑事判決　　　　　　　　　　　　　　　九十三年度台上字第六一三三號
　　上　訴　人　甲○○
右上訴人因偽造有價證券等罪案件，不服台灣高等法院台南分院中華民國九十年十二
月三十一日第二審更審判決（九十年度上更(一)字第五五九號，起訴案號：台灣台南地
方法院檢察署八十五年度營偵字第一五六八號），提起上訴，本院判決如左：
    主　文
原判決撤銷，發回台灣高等法院台南分院。
    理  由
本件原判決認定上訴人甲○○因經商欠缺資金，向陳安賜借款，於民國八十三年十二
月二十五日經兩人核算，本金連同利息累計至八十五年四月二十四日，共新台幣（下
同）一百十七萬元，上訴人竟未經乃母丁歐蝦同意，偽造丁歐蝦署押，與其本人及徐
鳳蘭共同簽發發票日八十四年三月三十一日，面額一百十七萬元，票號第一０三五二
號本票一紙，交付不知情之陳安賜作為負債之擔保。嗣上訴人又因自己並無不動產，
竟利用代其母保管所有權狀及印鑑章機會，基於概括犯意，未經丁歐蝦同意，於八十
四年三月間，將其母所有坐落台南縣柳營鄉○○段溫厝小段三五一、三五一｜一、三
五一｜二地號三筆土地與同段柳營小段一三四三、一三四三｜一、一三四三｜二、一
三四三｜三、一三四四、一三四四｜一、一三四四｜二、一三四四｜四、一三四四｜
五、一三四三｜六、一三四四｜八地號十一筆土地之所有權狀交予不知情之陳安賜辦
理抵押權設定，而上訴人為辦理抵押權設定需用印鑑證明，另於同年四月十四日偽造
丁歐蝦署押於「印鑑證明申請書」上，以代理人身分持向台南縣新營市戶政事務所申
請核發丁歐蝦之印鑑證明後，連同丁歐蝦印鑑章交予陳安賜，陳安賜則委由不知情之
不詳姓名友人在「土地登記申請書」及「抵押權設定契約書」上盜用丁歐蝦印鑑章，
俾便陳安賜設定二百萬元之抵押權，而於同年四月十八日由陳安賜持上開文件及印鑑
證明等，向台南縣鹽水地政事務所申請抵押權設定登記，幸為丁歐蝦發覺，向該所提
出異議，經該所將其申請逕予駁回，足以生損害於丁歐蝦、陳安賜與地政機關土地登
記之公信力等情。因而撤銷第一審關於上訴人部分科刑之判決，改判依數罪併罰之例
，分別論處上訴人意圖供行使之用，而偽造有價證券及連續行使偽造私文書，足以生
損害於公眾及他人二罪刑。固非無見。
惟查：(一)、刑法第二百零一條第一項之意圖供行使之用而偽造有價證券罪，係以行為
人有意圖供行使之用為其構成要件，此一犯罪之主觀要素，既屬於構成犯罪事實之一
部，自應於判決事實為明確認定，並於理由內說明其憑據，始為適法。原判決就上訴
人冒用其母丁歐蝦名義，偽造上開本票之犯行，既認係涉犯刑法第二百零一條第一項
之偽造有價證券罪，並於主文為該諭知。然其判決事實並未認定上訴人偽造該本票，
主觀上有供使用之意圖，理由內對之亦未為必要之說明，已不足為正確適用法律之依
據，其判決自屬違背法令。(二)、原判決事實認定上訴人係於八十四年四月十四日偽造
丁歐蝦署押於「印鑑證明申請書」上，以代理人身分持向台南縣新營市戶政事務所申
請核發丁歐蝦之印鑑證明等情。然上訴人於偵、審中一再否認有該犯行，辯稱該印鑑
證明係陳安賜提出申請等語（見偵卷第八十頁背面、一審卷第三十九頁背面、第七十
二頁正、背面、第一一一頁、原審上訴卷第四十三頁背面、第七十八頁、原審更(一)卷
第七十一頁）。而第一審共同被告陳安賜於第一審調查時亦坦承該印鑑證明係伊申請
無誤（見一審卷第十五頁背面）。是原判決上開事實認定要與該卷證並不相符，而有
證據上理由矛盾之違法。(三)、原判決於理由內係以上訴人偽造上開本票，係為交付陳
安賜作為一百十七萬元債款之擔保，且本票之交付時間係在申請設定抵押權之前有三
個多月，並非同時交付，因認所犯該二罪名係屬各別起意，應予分論併罰（見原判決
第六頁）。然觀諸上訴人於偵查中檢察官詢以「為何以丁歐蝦名義簽發本票？」時，
其供稱因設定抵押係以其母丁歐蝦之土地為之，故以其母名義簽發本票，而陳安賜於
該次庭訊就同一問題亦稱因上訴人沒有不動產，且表示其母親有，伊才要求其母親作
保等語，渠於原審更審前審理時復具狀稱上訴人與丁歐蝦於八十三年間向伊借款，因
上訴人本身無財產，為求能順利借款，乃向伊誆稱其母丁歐蝦有多筆土地，且已同意
提供擔保，並願為共同借款人，因其母不識字，故授權其代為簽立本票等語（見偵卷
第九十八頁背面、第九十九頁、原審上訴卷第二十五頁、第二十六頁）。似徵上訴人
所以冒用其母名義偽造本票及設定抵押權，均係出於同一債務之擔保而為，此就其主
觀意念及客觀事實而言，二者有無刑法第五十五條後段所指「犯一罪而其方法或結果
之行為犯他罪名」，而應論以牽連犯之情形？仍不無研酌餘地。原判決對之未詳加推
究，徒以上訴人偽造本票與設定抵押權非同時為之，乃認所犯二罪名係分別起意所為
，尚嫌速斷。(四)、原審於判決事實認定上訴人係於八十四年四月十四日偽造丁歐蝦署
押於「印鑑證明申請書」上，以代理人身分持向台南縣新營市戶政事務所申請核發丁
歐蝦之印鑑證明等情，理由內並說明此部分犯行有印鑑登記申請書、印鑑證明申請書
及委託書各乙紙在卷足憑。則上訴人既背著其母丁歐蝦，以代理人身分向戶政事務所
冒名申請其印鑑證明，則其以乃母名義所具「委託書」，自屬偽造，且與該「印鑑證
明申請書」之偽造係同時為之，二者應具有裁判上一罪關係，而為起訴效力所及。原
判決對此未予併論，應有已受請求之事項，未予判決之違法。以上，或係上訴意旨所
指摘，或為本院得依職權調查之事項，應認原判決仍有撤銷發回更審之原因。
據上論結，應依刑事訴訟法第三百九十七條、第四百零一條，判決如主文。
中　　　華　　　民　　　國　　九十三　　年　　 十一 　　月　　 十八 　　日
                              最高法院刑事第十一庭
                                  審判長法官  張　淳　淙
                                        法官  蘇　振　堂
                                        法官  張　春　福
                                        法官  呂　丹　玉
                                        法官  洪　清　江
      右正本證明與原本無異
                                              書  記  官
中　　　華　　　民　　　國　　九十三　　年　　 十一 　　月　　二十四　　日
                                                                      Ｒ
